【裁判字號】    99,訴,830
【裁判日期】    991228
【裁判案由】    給付價金
【裁判全文】
臺灣彰化地方法院民事判決  99年度訴字第830號
原      告  蘇健益
被      告  貞維有限公司
法定代理人  邱梓煌
上列當事人間請求給付價金事件，本院於民國99年12月14日言詞
辯論終結，判決如下：
    主  文
(一)被告應給付原告新台幣伍拾捌萬壹仟肆佰伍拾元，及自民國99
  年10月15日起至清償日止，按年息百分之五計算之利息。
(二)原告其餘之訴駁回。
(三)訴訟費用由被告負擔百分之九十二，餘由原告負擔。
(四)本判決於原告以新臺幣壹拾玖萬仟捌佰壹拾捌元供擔保後得
  假執行。被告如以新台幣伍拾捌萬壹仟肆佰伍拾元為原告預供
  擔保後，得免為假執行。
(五)原告其餘假執行之聲請駁回。
    事實及理由
一、本件被告雖抗辯本院就系爭事件無管轄權，以其公司係設於
    臺中縣太平市○○路60巷18號，應移送臺灣臺中地方法院為
    妥，惟查本件機器及訂金之交付地點局在彰化縣埔鹽鄉境之
    事實，業據被告於民國（下同）99年11月9 日言詞審理筆錄
    時自認，按民事訴訟法第12條規定「因契約涉訟者，如經當
    事人定有債務履行地，得由該履行地之法院管轄。」是本院
    對系爭事件有管轄權，被告之抗辯尚無由成立。
二、原告主張略以：被告於97年間向原告購買專用機、車孔機及
    磨刀機等中古機器，買賣價金為新台幣（下同）765,000 元
    ，雙方約定原告應將系爭機器交付被告指定之訴外人承鋐工
    廠股份有限公司（以下簡稱承鋐公司），而由被告先交付定
    金13萬元於原告，再由承鋐公司依被告之指示進行機器改造
    ，俟改造完成後，再由原告整理機器外觀即清理油漬及補漆
    等工作，待工作完成後原告再度將機器交付於被告之同時，
    被告應將買賣價金尾款給付原告，因被告私下與訴外人承鋐
    公司協議停止機器改造之委託，該協議未經原告之同意，且
    被告亦未再將系爭機器交由第三人繼續進行改造，導致原告
    始終無法向被告請求交付前開尾款635,000元，惟因原告無
    從依約進行機器外觀清理油漬及補漆等乃因可歸責於被告之
    事由所致，依民法第230條規定「因不可歸責於債務人之事
    由，致未為給付者，債務人不負遲延責任」，同法第255 條
    規定「因不可歸責於債務人之事由，致給付不能者，債務人
    免給付之義務」，本件原告仍可請求被告給付買賣價金，原
    告依據民法第229 條第2 項規定，請求被告給付買賣價金
    635, 000元外及自起訴狀繕本送達被告翌日起至清償日止之
    法定遲延利息等語。
三、被告則以：被告與訴外人承鋐公司並不認識，係原告與訴外
    人廖志聰聲稱可將原告所有中古機器修改成導桿螺母專用機
    ，但因原告無法開立發票，方由被告與承鋐公司訂立系爭買
    賣契約書，由「甲方：貞維有限公司，乙方：承鋐公司。乙
    方承做滾珠導桿螺母專用機共三台，1.數控螺母專用機。2.
    車孔機3.磨刀機，總價為壹佰壹拾伍萬元，但分兩部分承包
    生產：A、數控及電氣部分由承鋐工廠承作，造價為拾捌
    萬伍仟元整。…B、車孔機與磨刀機及專用機，蘇健益與廖
    志聰兩位承做，造價柒拾陸萬伍仟元整。」足見本件被告所
    購買滾珠導桿螺母專用機組，內容為1.數控螺母專用機。2.
    車孔機3.磨刀機，共計三台，原因是需由該三種機器組合而
    成始可發揮產品之作用，惟原告所交付之車孔機與磨刀機均
    有20年以上之歷史且不能使用，另滾珠導桿螺母專用機也未
    裝配完成，故三台機器無法配合使用生產所需之產品，適見
    原告不僅須進行機器外觀整理即清理油漬及補漆，尚須交付
    可使用生產之機器方符契約約定，現原告無法交付可使用生
    產機器，顯係可歸責於原告，原告請求被告給付系爭價金為
    無理由，且即認有理由，其請求已逾2年時效之規定，請求
    駁回原告之訴，如受不利判決願供擔保請求免為假執行之宣
    告等語置辯。
四、經查：兩造均不爭前因返還價金事件，由被告於98年11月23
    日於本院彰化地方法院員林簡易庭就系爭契約爭端請求被告
    加倍給付訂金26萬元，經分本院98年度員簡字第285號及本
    院99年度簡上字第69號判決確定，駁回被告之請求，依法認
    定兩造之法律關係為「依上各情，足見上訴人委託廖志聰向
    被上訴人（即本件原告）購買系爭機器後，再由承鋐公司進
    行修改數控、電氣及硬體部分，使成為電腦化之滾珠導桿螺
    母專用機，用以生產導桿螺母。至於被上訴人僅出賣系爭機
    器，縱系爭合同載明「承作」，亦僅止於整理系爭機器外觀
    即清理油漬及補漆等，尚不及於修改或變更機器功能性。換
    言之，上訴人（即本件被告）主張被上訴人亦應負修改或承
    作系爭機品責任乙節，即屬無據，尚難採信」（見本院99年
    度簡上字第69號判決第6頁），按上開判決兩造間訴訟標的
    依訴訟標的一般見解固為契約解除後之訂金返還請求權，按
    民事訴訟法第400條第1項規定確定判決之既判力，惟於判決
    主文所判斷之訴訟標的，始可發生。若訴訟標的以外之事項
    ，縱令與為訴訟之法律關係有影響，因而於判決中對之有所
    判斷，除同條第2項關於抵銷之情形外，尚不能因該判決已
    經確定而認此項判斷有既判力，但法院於判決理由中，就訴
    訟標的以外當事人所主張影響判決結果之重要爭點，本於當
    事人完足舉證及辯論之結果，已為實質之判斷者，基於當事
    人程序上誠信原則及訴訟經濟之考量，仍應賦予一定之拘束
    力。是同一當事人間就該重要爭點提起之其他訴訟，除有原
    判斷顯然違背法令、或當事人提出新訴訟資料足以推翻原判
    斷，或原確定判決之判斷顯失公平等情形，可認當事人為原
    判斷相反之主張，不致違反誠信原則外，應解為當事人及法
    院就該經法院判斷之重要爭點之法律關係，均不得為相反之
    主張或判斷（見最高法院95年度台上字第1220號判決）。是
    本件兩造依上開確定判決所示見解，原告確實僅有賣出系爭
    機器，亦僅止於整理系爭機器外觀即清理油漬及補漆等，尚
    不及於修改或變更機器功能性，是本件兩造客觀上均不爭系
    爭機器置於訴外人承鋐公司而未進行施工改造，原告似亦無
    法進行後階段之清理油漬及補漆等工作，被告亦無法舉證主
    觀上要求被告施作清理油漬及補漆等工作，則原告主張230
    條規定「因不可歸責於債務人之事由，致未為給付者，債務
    人不負遲延責任」，同法第255 條規定「因不可歸責於債務
    人之事由，致給付不能者，債務人免給付之義務」之事實即
    屬可採信，原告自可依民法第267 條規定「當事人之一方因
    可歸責於他方之事由，致不能給付者，得請求對待給付。但
    其因免給付義務所得之利益或應得之利益，均應由其所得請
    求之對待給付中扣除之。」，請求被告給付，但因免給付「
    清理油漬及補漆等工作」所得利益則應自請求之對待給付中
    扣除，兩造均不能舉證上開工作給付之價值占買賣及承攬契
    約之比例，本院參考民事訴訟法第222 條第2 項法理，參考
    被告於98年度員簡字第285 號訴訟事件所提出系爭機器照片
    ，由機器規模、施工內容及難易度以觀，認以契約總價金
    765,000 元百分之7 為清理油漬及補漆之價格為合理價格為
    53,550元（765,000 元×7 ％＝53,550元），自應由請求被
    告給付價金中扣除；又被告抗辯原告之請求權已逾2 年之請
    求權時效，按承攬關係重在勞務之給付，非如買賣關係之重
    在財產權之移轉，本件雖有買賣承攬契約之外形，依當事人
    之意思乃重在賣賣系爭標的物，仍不失為買賣之一種（見最
    高法院59年臺上字第1590號判例）有關時效規定仍應依誠信
    原則適用民法第125 條15年之時效，而非民法第127 條第7
    款承攬契約2 年短期時效之規定，故兩造買賣契約書於97年
    5 月5日 ，原告於99年10月13日起訴尚未罹15年之請求權時
    效，綜上，原告之請求金額635,000 元扣除上開53,550元後
    為581, 450元（635,000 元－53,550元＝581,450 元），原
    告請求於此範圍內於法有據，應准所許，超過部分不應准許
    ，其併請求被告自繕本送達翌日起即99年10月15日起至清償
    日止之法定遲延利息，於法亦無不合，併予准許。
五、假執行之宣告：兩造陳明願供擔保聲請宣告假執行或免為假
    執行，經核均無不合，爰分別酌定相當擔保金額宣告之。至
    原告之訴駁回部分，其假執行之宣告失所依附，併予駁回。
六、本件事證已臻明確，兩造其餘攻擊或防禦方法，經核與判決
    結果並無影響，毋庸一一論述，併予敘明。
七、結論：原告之訴為一部有理由，一部無理由，並依民事訴訟
    法第第79條、第390條第2項、392條第2項，判決如主文。
中    華    民    國    99    年    12    月    28    日
                  民事第二庭    法  官  李言孫
以上正本係照原本作成。
如對判決上訴，應於判決送達後20日內向本院提出上訴狀。如委
任律師提起上訴者，應一併繳納上訴審裁判費。
中    華    民    國    99    年    12    月    28    日
                                書記官  詹國立

司法院資訊處製作；財團法人民間司法改革基金會備份。
